【裁判字號】    97,消債更,720
【裁判日期】    980722
【裁判案由】    更生事件
【裁判全文】
臺灣屏東地方法院民事裁定           97年度消債更字第720號
聲  請  人
即債務人    甲○○
上列當事人因消費者債務清理事件聲請更生，本院裁定如下：
    主  文
更生之聲請駁回。
聲請費用由聲請人負擔。
    理  由
一、按債務人與金融機構協商成立者，不得聲請更生或清算，但
    因不可歸責於己之事由，致履行顯有重大困難者，不在此限
    ；本條例施行前，債務人依金融主管機關協調成立之中華民
    國銀行公會會員辦理消費金融案件無擔保債務協商機制與金
    融機構成立之協商，準用前項之規定，消費者債務清理條例
    第151 條第5 項、第6 項分別定有明文。又聲請更生或清算
    不合程式或不備其他要件者，法院應以裁定駁回之，但其情
    形可以補正者，法院應定期間先命補正，復為同條例第8 條
    所明定。是依上之條文規定可知，債務人與金融機構協商成
    立債務清償方案後，即應由債務人按其條件履行，如因事後
    發生情事變更，在清償期間收入或收益不如預期，致該方案
    履行困難甚或履行不能，因不可歸責於己，始能例外准許債
    務人聲請更生或清算，以避免債務人任意毀諾已成立之協商
    ，濫用更生或清算之裁判上債務清理程序。從而，所謂「不
    可歸責於己之事由」，應係指客觀上聲請人之支出增多，或
    收入、收益減少，非其成立協商時所能預期，諸如物價上漲
    而成本增加、家屬患病等以致支出增加，或因病無法工作、
    僱佣之公司倒閉或裁員、失業、減薪等以致收入減少，均屬
    之。且衡量債務人或其受扶養人之生活費用時，亦應兼顧債
    權人利益，僅得核准較為基本之需求，對超過基本需求之主
    張，應不予准許。
二、本件債務人向本院聲請更生，主張其因有不能清償債務情事
    ，於本條例施行後，於97年10月間與最大債權金融機構有限
    責任高雄第二信用合作社協商，該行提出每月清償新台幣（
    下同）9,991 元之條件，然因協商金額過高，債務人業已離
    婚，尚須負擔父母及二子即王韻爰（民國○○年○ 月○○日生）
    、王韻傑（民國○○ 年○○ 月○○日生）之生活、教育費用，且
    債務人於退伍後，從事資源回收工作，收入每月僅剩約10,
    000 元，無法依該行協商條件付款，故協商不成立，非可歸
    責於己等語。
三、經查債務人係因積欠各銀行現金卡、信用卡及信用貸款債務
    ，於本條例施行後，於97年10月間與最大債權金融機構有限
    責任高雄第二信用合作社協商，該行提出每月清償新台幣（
    下同）9,991 元之條件，然因債務人無法依該行協商條件付
    款，故協商不成立，有債務人所提前置協商不成立通知書及
    聲請狀可稽。
四、然依債務人所提財政部臺灣省南區國稅局95、96年度綜合所
    得稅各類所得資料清單可知，債務人任職公司之最近二年之
    薪資及其他所得總額各為95年之395,337 元及96年之105,50
    0 元，平均最近二年之每月薪資及其他所得即為20,868元。
    而據債務人前任職之國軍薪俸資料管制處及公務人員退休撫
    卹基金管理委員會函稱：債務人於94年5 月1 日退伍，服務
    年資屬舊制部分，國防部每年發給退休俸274,620 元及年終
    慰問金47,046元；服務年資屬新制部分，公務人員退休撫卹
    基金管理委員會除於94年5 月5 日發給265,026 元外，每半
    年發給退休俸89,388元（即每年發給退休俸178,776 元）。
    合計每年領取退休金總金額共計500,442 元，每月退休俸為
    41,703元；加計債務人平均最近二年之每月薪資及其他所得
    之20,868元，為62,571元。如加計以債務人自陳收入每月僅
    剩約10,000元，至少即為51,703元。又依債務人所提出之財
    產狀況說明書及本院調取債務人之父王慶木、其母王潘英枝
    之95、96年度綜合所得稅各類所得資料清單及財政部臺灣省
    南區國稅局財產歸屬資料清單所示，其母王潘英枝尚擁有坐
    落屏東市房屋、土地等共四筆之不動產財產；均尚非無資力
    者。
五、債務人雖主張，因協商金額過高，及債務人尚須負擔父母親
    與二子等，無法依協商條件付款等語；然債務人均尚有其他
    兄弟或姊妹，有戶籍謄本附卷，自應分擔供養父母之責；且
    債務人為民國○○○年○月○○○日出生，中校退伍，有身
    分證件等附卷；現年富體強，如積極努力，非不能獲得工作
    ，增加收入；況再依民法第1114條及第1116條之1 規定，直
    系血親相互間；家長家屬相互間及夫妻相互間互負扶養之義
    務。又扶養之程度，應按受扶養權利者之需要，與負扶養義
    務者之經濟能力及身分定之，民法第1119條亦定有明文。因
    此債務人對其父母之扶養費及二子等家人等支出應分別參酌
    債務人之資力及二者實際需要而負擔，其父母之扶養費支出
    亦應由其他兄弟或姊妹共同負擔。則尚難以此認債務人之未
    依原協商條件付款，為非可歸責。
六、綜上所述，如以債務人平均最近二年之每月收入至少即為51
    ,703 元 為度，即使扣除其每月依協商條件應償還之9,991
    元，債務人仍有餘額41,712元，衡情應可供債務人維持及分
    擔照養其家人日常生活與償債所需，堪認其無不能清償或履
    行顯有重大困難之情事。況為償還債務，債務人必須經歷履
    行期間較不寬裕之經濟生活，惟此乃債務人於負擔債務時即
    得預見，是以應依誠實信用原則，於有履行可能性時，誠實
    忍耐，勤勉償還債務；此外，債務人就其有何不可歸責於己
    之事由，致履行顯有重大困難之事實，並未為具體之主張及
    提出證明資料以供審酌，是以債務人之更生聲請既不符合首
    揭法條所規定之要件，且上開欠缺復無從補正，自應駁回其
    聲請。
中    華    民    國    98    年    7     月    22    日
                            民事庭法  官  李麗芳
正本係照原本作成。
如不服本裁定應於送達後十日內向本院提出抗告狀，並繳納抗告
費新臺幣一千元。
中    華    民    國    98    年    7     月    22    日
                                  書記官  滕一珍


司法院資訊處製作；財團法人民間司法改革基金會備份。
